臺灣板橋地方法院刑事判決　　　　　　　　　　　　九十二年度訴字第一六五五號
　　公　訴　人　臺灣板橋地方法院檢察署檢察官
　　被　　　告　甲○○
右列被告因詐欺案件，經檢察官提起公訴（九十二年度偵緝字第二六號），本院判決
如左：
    主  文
甲○○無罪。
    理  由
一、本件公訴意旨略以︰被告甲○○係乃劦工程有限公司（下稱乃劦公司）之代表人
    ，明知該公司之支票於民國八十七年十月間業已有退票紀錄，並無清償能力，竟
    基於意圖為自己不法所有之概括犯意，自八十八年四月間起同年六月間止，連續
    向位於桃園縣桃園市○○路二六九號，由告訴人丁○○與乙○○夫妻共同經營之
    龍展五金行之人員詐稱：其得給付款項而須訂購五金材料云云，致龍展五金行之
    人員陷於錯誤，依約如數交付五金材料，然嗣被告甲○○所簽發以乃劦公司為發
    票人距出貨後五個月之票據以為給付貨款之憑證，共計有面額分別為新臺幣（下
    同）二十四萬二千五百三十四元、四十六萬三千一百零八元、二十六萬八千八百
    四十一元之支票，及面額一百六十一萬六千四百七十元之本票，於上開支票票期
    屆至經提示均遭退票，且未為兌現上開本票，並拒付共有二百零四萬元之貨款，
    告訴人丁○○與乙○○始悉受騙，因認被告甲○○涉有刑法第三百三十九條第一
    項之詐欺取財罪嫌云云。
二、公訴人認被告甲○○涉有詐欺罪嫌，無非以告訴人丁○○、乙○○之指訴、告訴
    狀，及以乃劦公司為發票人之支票暨退票理由單影本三紙、本票影本一紙為其論
    據，因而認被告所經營乃劦公司之支票，前於八十七年十月間，已遭退票，被告
    及乃劦公司業無清償能力，竟自八十八年四月間起至八十八年六月間止，連續向
    告訴人丁○○、乙○○所經營龍展五金行訂購五金材料，而以上開乃劦公司為發
    票人之支票與本票為支付貨款之憑證，足見被告於本件訂購貨物時，顯有行詐之
    意云云；訊據被告固不諱其所經營乃劦公司有於前開時、地，向龍展五金行訂購
    五金材料，並簽發前開三紙支票以支付貨款，該三紙支票並未兌現，嗣並積欠龍
    展五金行二百零四萬元貨款等情，惟堅決否認有何詐欺犯行，辯稱：伊向龍展五
    金行所訂之五金材料，均有用於乃劦公司向中興電工機械股份有限公司（下稱中
    興公司）所承攬之工程，乃劦公司自八十七年十一月間起開始與龍展五金行生意
    往來，即已給付七十餘萬元之貨款，且乃劦公司之支票帳戶自八十八年一月間起
    至八十八年十月二十二日經列為拒絕往來戶止，已陸續兌現票款二千七百多萬元
    ，伊於開立前揭三張支票予龍展五金行時，並非無清償能力，係因乃劦公司財務
    發生困難，致無法給付貨款予龍展五金行，伊並無詐欺之故意等語。
三、按犯罪事實應依證據認定之，無證據不得認定犯罪事實，又不能證明被告犯罪者
    ，應諭知無罪之判決，刑事訴訟法第一百五十四條第二項、第三百零一條第一項
    分別定有明文。次按認定不利於被告之事實，須依積極證據，茍積極之證據本身
    存有瑕疵而不足為不利於被告事實之認定，即應為有利於被告之認定，更不必有
    何有利之證據，而此用以證明犯罪事實之證據，猶須於通常一般人均不至於有所
    懷疑，堪予確信其已臻真實者，始得據以為有罪之認定，倘其證明尚未達到此一
    程度，而有合理性之懷疑存在，致使無從為有罪之確信時，即應為無罪之判決，
    此有最高法院八十二年度臺上字第一六三號判決、七十六年臺上字第四九八六號
    、三十年上字第八一六號等判例意旨可資參照。而刑事訴訟法第一百六十一條已
    於九十一年二月八日修正公布，其第一項規定：檢察官就被告犯罪事實，應負舉
    證責任，並指出證明之方法，因此檢察官對於起訴之犯罪事實，應負提出證據及
    說服之實質舉證責任，倘所提出之證據，不足為被告有罪之積極證明，或其指出
    證明之方法，無從說服法院以形成被告有罪之心證，基於無罪推定之原則，自應
    為被告無罪判決之諭知，最高法院九十二年台上字第一二八號判例可資參照。又
    當事人得聲請法院調查證據，而法院為發見真實，亦得依職權調查證據，但限於
    維護公平正義或對被告之利益有重大關係之事項為限，修正刑事訴訟法第一百六
    十三條第一、二項定有明文。故法院固得依職權調查證據，但並無蒐集證據之義
    務。蒐集證據乃檢察官或自訴人之職責，事實審法院應以調查證據為其主要職責
    ，其調查之範圍，亦以審判中所存在之一切證據為限，案內不存在之證據，即不
    得責令法院為發現真實，應依職權從各方面蒐集證據（最高法院九十一年度臺上
    字第五八四六號判決可資參照）。末按刑法上詐欺罪之成立，要以加害者有不法
    得財或得利之意思而實施詐欺行為，被害者因此行為，致表意有所錯誤而為財產
    上處分，受有損害，且加害者所用行為，堪認為詐術者，始足當之，亦據最高法
    院十九年度上字第一六九九號、四十六年度臺上字第二六○號等判例闡釋甚明，
    從而行為人如非自始基於不法得財或得利之意圖，客觀上無施用詐術之行為，或
    並無損害發生，或者所受損害，非由欺罔行為陷於錯誤所致，均不得遽以詐欺罪
    相繩；至於債務人未依債務本旨履行其債務或提出給付等情形，若非出於自始無
    意履行債務之詐欺犯意所致者，尚與刑法第三百三十九條之詐欺罪構成要件有間
    ；矧詐欺罪之規範意旨，固在於禁止行為人於私經濟領域中使用欺罔之手段損人
    利己，然私經濟行為本有不確定性及交易風險，於私法自治及市場經濟等原則下
    ，欲建立私人間財產上權義關係者，亦應參酌自身主、客觀條件、對方之資格、
    能力、信用，及可能損益，並評估其間風險等而為決定，除有該當於前開詐欺罪
    構成要件之具體情事得被證明屬實外，自不能以債務人不履行其債務而致債權人
    蒙受損失，即遽謂該債務人詐欺，否則詐欺之刑事責任與民事債務不履行責任將
    失其分際，合先敘明。
四、經查：
  (1)被告以乃劦公司名義向告訴人二人所經營龍展五金行訂購五金材料，而於八十八
    年五月、六月間交付以乃劦公司為發票人，發票日分別為八十八年十月十日、同
    年十一月十日、同年十一月三十日之上開三張支票（付款銀行為華南商業銀行南
    永和分行）予龍展五金行，以支付貨款等情，業據被告於本院審理時供明在卷（
    見本院九十二年十一月十二日準備程序筆錄），核與告訴人丁○○於本院審理時
    所陳稱：因為伊當時看被告困難，所以讓被告所開支票票期可以開久一點，票期
    是長到五月等語（見本院九十三年三月十五日審判筆錄）相符，復有前開支票暨
    退票理由單影本三紙在卷可稽（見九十年度偵字第一九七一五號偵查卷第十六頁
    至第十八頁），足認被告確係於八十八年五月、六月間交付前開以乃劦公司為發
    票人之三張支票予龍展五金行，憑以支付貨款，惟乃劦公司前開支票帳戶於八十
    八年十月二十二日始列為拒絕往來戶之事實，業經本院調取臺灣板橋地方法院檢
    察署八十九年度偵緝字第一七八三號案卷核閱，有華南商業銀行南永和分行八十
    九年七月二十五日華南永字第八七號函附於該案卷可憑（見八十九年度他字第二
    一三五號偵查卷第十九頁），衡以前開乃劦公司支票帳戶於八十八年五、六月間
    之支票兌付來往情形，尚屬正常，甚而於八十八年六月三十日存入該支票帳戶之
    單筆金額即高達二百二十七萬一千零二十元等情，亦有前揭華南商業銀行南永和
    分行函附存款往來明細表附卷可參，況被告交付前揭三紙支票後，於八十八年八
    月三十日，乃劦公司用以支付龍展五金行另筆貨款，所簽發付款人同為華南商業
    銀行南永和分行，面額四十二萬二千八百二十元支票亦經龍展五金行提示兌現等
    情，已據告訴人丁○○於本院審理時陳明在卷（見本院九十三年三月十五日審判
    筆錄），並有華南商業銀行南永和分行九十二年十二月十二日華南永字第二九六
    號函附支票正、反面影本附於本院卷可憑，則被告向龍展五金行訂貨，而於八十
    八年五、六月間所交予之前開三紙支票，雖嗣經陸續退票，尚難謂被告在向龍展
    五金行購貨之初，對於支票嗣將陸續退票乙節有所預見，自不能僅憑乃劦公司前
    開帳戶曾於八十七年十月間有退票紀錄，即遽認被告於開立前開三張支票予龍展
    五金行時，無清償貨款之意。
  (2)復次，證人即曾任中興公司工地現場管理人員之丙○○到庭證稱：被告是用乃劦
    公司的名義承攬中興公司之工程，乃劦公司是承攬空調工程．．．乃劦公司進的
    料都用在伊等工地上的空調工程，乃劦公司向龍展五金行主要是買ＧＩＰ管及其
    他零件，乃劦公司進的料到了工地，伊等公司都有管制，不會再流出去，都是用
    在工程等語，告訴人丁○○亦於本院審理時證稱：伊前後有送貨至被告的四個工
    地去，而且都用於施工等語（均見本院九十三年三月十五日審判筆錄），顯見被
    告確係因其所經營乃劦公司承攬中興公司之工程，而向龍展五金行購買五金材料
    以施作該等承攬之工程，被告所辯稱其向龍展五金行所訂之五金材料，均用於乃
    劦公司所承攬工程乙節，即堪採信。而證人丙○○復於本院審理時證稱：乃劦公
    司與中興公司契約已經終止，是中興公司看乃劦公司做不下去，找不到師傅，無
    法完工，所以中興公司才終止契約，時間在八十八年十一月間，所以乃劦公司後
    期財務發生問題應是八十八年之間的事情等語，告訴人丁○○亦於本院審理時證
    稱：因為伊自己曾經苦過來，所以伊知道乃劦公司八十七年財務出問題時，伊仍
    然鼓勵被告繼續作，並繼續出貨給乃劦公司等語（均見本院九十三年三月十五日
    審判筆錄），堪認乃劦公司確係因財務發生困難，致週轉不靈而使支票未能兌現
    ，況依告訴人丁○○之前揭證詞，告訴人丁○○於明知被告所經營乃劦公司發生
    財務困難之情形下，仍出貨予乃劦公司，其既經評估被告、乃劦公司實際清償能
    力等風險，而為交付貨物予乃劦公司之行為，尚難認被告於購貨之時有使用何欺
    罔手段，參以被告所經營之乃劦公司自八十七年十一月間起即陸續向龍展五金行
    訂貨，先前亦已支付龍展五金行七十餘萬元之貨款，且就所積欠龍展五金行之前
    揭二百零四萬元貨款部分，被告於九十二年一月間亦曾清償一萬元，龍展五金行
    復於九十二年七月間向中興公司領得四十九萬元等情，亦據告訴人丁○○到庭陳
    明在卷（見本院九十三年三月十五日審判筆錄），益足證被告嗣後亦有繳付貨款
    之意，自難謂被告有詐欺告訴人之故意，被告所辯稱：因乃劦公司財務發生困難
    ，致無法給付貨款予龍展五金行，伊並無詐欺之故意等語，應堪採信。
  (3)至告訴人丁○○固到庭陳稱：之後乃劦公司的工程轉給連勝工程有限公司（下稱
    連勝公司），沒有告訴伊，還幫連勝公司叫料，領到錢也不還伊，伊才認為被騙
    云云（見本院九十三年三月十五日審判筆錄），惟乃劦公司、中興公司間協議終
    止承攬工程之合約，並由連勝公司繼續履行原工程合約關於乃劦公司契約責任部
    分等情，有協議書影本一份在卷可憑（見九十二年度偵緝字第二六號偵查卷第三
    十八頁至第四十二頁），觀諸該協議書之簽立日期載為八十八年十一月十八日，
    而本件公訴人係認被告自八十八年四月間起至同年六月間止，連續向龍展五金行
    詐取五金材料而涉有詐欺犯行，則乃劦公司與中興公司間協議將前揭工程轉由連
    勝公司繼續承攬之時間，顯係在本件被告所涉詐欺犯行之後，況中興公司亦於九
    十二年七月間，應連勝公司之要求而給付四十九萬元之貨款予龍展五金行等情，
    亦據告訴人丁○○到庭陳明屬實（見本院九十三年三月十五日審判筆錄），自不
    能僅憑乃劦公司事後將前揭工程轉由連勝公司繼續承攬乙事，即遽認被告其前向
    龍展五金行購貨之初有詐欺之不法所有意圖，至告訴人於偵查時所提之支票暨退
    票理由單、本票影本，充其量僅能證明乃劦公司向龍展五金行訂貨之貨款未清償
    ，尚不足以證明被告有詐欺之故意。
五、綜上所述，自不得因被告事後未如期向龍展五金行清償貨款，即遽認被告於訂貨
    之初有詐欺故意及不法意圖，本件純屬民事糾葛，核與詐欺罪構成要件不合。檢
    察官對於本件所起訴之被告詐欺犯罪事實，依其所提告訴人丁○○、乙○○之指
    訴、告訴狀，及支票暨退票理由單影本三紙、本票影本一紙，均不足為被告有罪
    之積極證明，且無從說服本院以形成被告有罪之心證，揆諸前揭說明，基於無罪
    推定之原則，自應為被告無罪判決之諭知。
據上論結，應依刑事訴訟法第三百零一條第一項，判決如主文。
本案經檢察官游鉦添到庭執行職務
中      華      民      國    九十三    年      四      月     十二     日
                                  臺灣板橋地方法院刑事第九庭
                                      審判長法  官  蔡新毅
                                            法  官  王士珮
                                            法  官  林海祥
右正本證明與原本無異。
如不服本判決，應於判決送達後十日內，向本院提出上訴狀。
                                            書記官  陳映孜
中      華      民      國    九十三    年      四      月     十二     日
